臺灣雲林地方法院民事判決　　　　　　　 93年度訴字第364號
原　　　告　乙○○
被　　　告　甲○○
訴訟代理人　丙○○
上列當事人間請求損害賠償事件，經本院刑事庭裁定移送前來（
92年度附民字第74號），本院於民國94年7 月27日言詞辯論終結
，判決如下：
    主      文
被告應給付原告新台幣貳拾萬零肆佰拾柒元，及自民國九十二
年十一月十九日起至清償日止，按週年利率百分之五計算之利息
。
原告其餘之訴駁回。
訴訟費用由被告負擔五分之一，餘由原告負擔。
本判決第一項原告得假執行。但被告若提供新台幣貳拾萬零肆
佰拾柒元為原告預供擔保後，得免為假執行。
原告其餘假執行之聲請駁回。
    事實及理由
一、原告主張：被告於民國92年1 月10日中午12時許，駕駛車號
    6L─3082號自用小客車，沿雲林縣莿桐鄉○○路，由南往北
    ，行經該光復路與義昌巷之無號誌交岔路口時，欲左轉穿越
    對向車道進入義昌巷，竟疏未注意車前狀況，及轉彎車應暫
    停讓直行車先行，即貿然左轉，適原告亦騎乘車號TWG ─
    073 號輕機車，沿光復路由北往南，行經該無號誌交岔路口
    ，因閃避不及，遭被告上開自小客車車頭撞及，致原告人車
    倒地，受有頭部外傷、腦震盪、右耳出血、鼻出血、臉挫擦
    傷、齒槽骨折、牙齒斷裂、左手左腿挫擦傷等多處傷害。原
    告因被告之上開侵權行為受有下列損害：(一)醫療費用部分：
    包含(1)原告因受傷住院治療，扣除被告已支付之新台幣（下
    同）12,693元外，尚另支出一般治療費用9,500 元，及裝置
    固定假牙費用，6 顆每顆12,000元共72,000元。(2)又原告於
    車禍發生當時為27歲，尚有平均餘命52.72 年，依假牙使用
    平均壽命為20年計算，原告將來仍需更換3次 ，以每次費用
    72,000元計，將來尚需支出醫療費216,000 元，合計醫療費
    用之損害為297,500 元（即9,500 ＋72,000＋216,000）。
    (二)增加生活上之需要部分：包含(1)就診車資10,400元，(2)自
    92年1 月10日至同年1 月21日止共住院12日，以看護費每日
    2,000 元計共24,000元，合計為34,400元（即10,400＋24,
    000）。 (三)勞動能力損害及損失部分：包含(1)上開住院期間
    無法工作，依原告受傷時之月薪23,500元計算，12日所受損
    害為9,400 元（即《23,500÷30》×12＝9399.96 ，元以下
    四捨五入），(2)原告因牙齒缺損，減少勞動能力千分之六十
    ，原告為64年12月7 日生，自92年1 月10日受傷時起至65歲
    退休，減少勞動能力之期間為39年10月又27日即39.91 年，
    以每月薪資23,500元計算，依霍夫曼計算法扣除中間利息一
    次請求，損失為376,956 元，合計為386,356 元。(四)慰撫金
    部分：80萬元。總計原告所受損害為1,518,256 元（即297,
    500 ＋34,400＋386,356 ＋800,000）， 但因原告對本件車
    禍事故之發生，亦或與有過失，故僅請求被告給付100 萬元
    ，爰依侵權行為法則，提起本件訴訟等語。
    並聲明：(一)被告應給付原告100 萬元，及自起訴狀繕本送達
    翌日（即92年11月19日）起至清償日止，按週年利率百分之
    五計算之利息。(二)訴訟費用由被告負擔。(三)原告願供擔保請
    准予宣告假執行。
二、被告自認對本件車禍事故之發生具有過失，並對原告請求之
    醫療費9,500 元、已支出之牙齒治療費用72,000元、就診車
    資10,400元、看護費24,000元、住院期間喪失勞動能力損害
    9,400 元等項均不爭執，惟以：原告之假牙日後是否尚需更
    換，以及其出院後之勞動能力有無減少，應送請鑑定，以明
    真實；另慰撫金部分，原告之請求過高；且本件車禍事故之
    發生，係因當時被告欲轉入之巷口有喪家擺設帳棚，被告始
    於未達路口之中心點即先行轉彎，是原告對本件車禍之發生
    亦與有過失，故應減少被告之損害賠償責任等語，資為抗辯
    。
    並聲明：(一)原告之訴駁回。(二)訴訟費用由原告負擔。(三)被告
    如受不利判決，願供擔保請准免為假執行。
三、兩造不爭執之事實：
  (一)對本件車禍發生之時、地、車輛行向、事故地點為無號誌交
    岔路口，及被告對車禍之發生具有過失等事實。
  (二)原告因本件車禍所受傷勢，並受有醫療費9,500 元、已支出
    之牙齒治療費用（裝置固定假牙）72,000元、就診車資10,
    400 元、看護費24,000元、住院期間喪失勞動能力9,400 元
    之損害。
  (三)原告因本件車禍事故受傷，已領取汽車強制責任保險給付之
    保險金63,093元。
四、得心證之理由：
    本件兩造爭執之處，在於原告將來尚應支出多少牙齒治療費
    用？於治癒出院後，其勞動能力有無減少？又原告請求之慰
    撫金是否過高？以及原告對於本件車禍事故之發生，是否與
    有過失？茲分段敘述如下：
  (一)原告主張其於上揭時、地，因被告疏未注意車前狀況，及轉
    彎車應暫停讓直行車先行，即貿然左轉，致撞及原告，造成
    原告受有頭部外傷、腦震盪、右耳出血、鼻出血、臉挫擦傷
    、齒槽骨折、牙齒斷裂、左手左腿挫擦傷等多處傷害之事實
    ，業據原告提出診斷證明書2 件為證，復為被告所不爭執。
    按汽車行駛時，駕駛人應注意車前狀況；且車輛行至無號誌
    之交岔路口，同為幹線道或支線道者，轉彎車應暫停讓直行
    車先行。道路交通安全規則第94條第3 項、第102 條第2 項
    分別定有明文。查，被告為汽車駕駛人，駕駛上開自用小客
    車，本應注意上開規定，且被告肇事當時天候為晴、日間有
    自然光線、路面乾燥無缺陷、無障礙物、視距良好，並無不
    能注意情形，且被告在已知伊行將轉入之義昌巷有喪家搭設
    靈堂，而欲提早在交岔路口前先行轉彎，此時，尤應注意車
    前狀況為是，此有道路事故現場圖、道路交通事故調查報告
    表(一)、(二)表、現場照片4 張在卷可參（見調閱卷宗之雲林縣
    警察局斗六分局偵查卷第2 頁至第7 頁），惟被告卻疏未注
    意，未暫停讓對向直行之原告先行，致撞及原告騎乘之機車
    ，造成原告受有上開傷害，足認被告對本件車禍之發生確有
    過失。此亦有台灣省嘉雲區車輛行車事故鑑定委員會及台灣
    省車輛行車覆議鑑定委員會等認「被告駕駛自用小客車，行
    經無號誌交岔路口，左轉彎車未讓直行車先行，為肇事主因
    ；原告駕駛輕機車，行經無號誌交岔路口，未減速反超速行
    駛為肇事次因」之鑑定意見，在卷可憑（見本院92年度交易
    字第123 號刑事卷第22頁、第53頁）；另被告本件車禍過失
    傷害行為，亦經本院92年度交易字第123 號刑事判決判處拘
    役確定在案，並經本院依職權調閱該案案卷查明屬實。再，
    被告亦自認對於本件車禍事故之發生具有過失，是自堪信原
    告就此部分之主張為真實。
  (二)按因故意或過失，不法侵害他人之權利者，負損害賠償責任
    ；不法侵害他人之身體或健康者，對於被害人因此喪失或減
    少勞動能力或增加生活上之需要時，應負損害賠償責任；不
    法侵害他人之身體、健康、名譽、自由、信用、隱私、貞操
    ，或不法侵害其他人格法益而情節重大者，被害人雖非財產
    上之損害，亦得請求賠償相當之金額。民法第184 條第1項
    前段、第193 條第1 項及同法第195 條第1 項前段分別定有
    明文。被告因上開過失駕車行為造成原告身體受傷，其間具
    有相當因果關係，則依上開規定，被告自應對原告因而所受
    之損害負賠償責任。
  (三)玆就原告所受損害，分述如下：
  1.醫療費用部分：
  (1)原告因本件車禍支出之一般醫療費用，扣除被告已先行給付
    之12,693元外，尚另行支出9,500 元，及牙齒受損裝置固定
    假牙6 顆每顆12,000元共72,000元（即12,000 ×6＝72,000
    ）之醫療費，業據原告提出醫療費用收據及診斷證明書各1
    紙為證，復為被告所不爭執，就此部分堪認原告之主張為實
    在。
  (2)原告主張就上開已裝置之固定假牙部分，因使用壽命為20
    年，將來有再行更換3 次治療之必要，依每次治療費用為
    72,000元計算，尚需再行支出216,000 元（即72,000×3 ＝
    216,000）， 被告則以上開情詞置辯。經查：關於原告牙齒
    受損之治療方式及費用等項，本院曾囑託行政院國軍退除役
    官兵輔導委員會台中榮民總醫院（下稱：台中榮民總醫院）
    進行鑑定，該院表示對原告之牙齒治療，可採行「植牙」、
    「固定假牙」及「活動假牙」等方式，其費用植牙單顆約8
    萬元、固定假牙每顆價格7,500 元至15,000元不等，活動假
    牙上顎部分一副約2 萬元，有該院94年5 月5 日中榮醫企字
    第0940002017號函在卷可稽，亦即原告牙齒缺損之治療方式
    有3 種，基於原告之醫療選擇自主權，原告對於其將來之牙
    齒治療，既表明欲接續目前之牙齒治療方式，自應准許。又
    查，關於原告現所治療使用之假牙，依其治療醫師於醫囑欄
    內表示「患者製作貴金屬假牙平均壽命約二十年」，有原告
    提出之診斷證明書1 件在卷可憑（見本院卷第52頁背面），
    準此，應認於原告之餘命年間，每20年即有更換治療1 次之
    必要。查，原告為64年12月7 日生，有原告提出之診斷證明
    書上所載之年籍資料可按，且為被告所不爭執，是原告於92
    年1 月10日車禍發生時為27歲，依內政部統計處公布之90
    年臺灣地區女性平均餘命表所示（見本院卷第54頁），原告
    尚有平均餘命52.72 年，亦即原告之平均壽命為79.72 （27
    ＋52.72 ＝79.72）， 則按上述假牙使用壽命標準計算，原
    告自此次治療後，至原告47歲及67歲時均有再予分別更換治
    療之必要，至於至原告89歲時，因已逾原告之平均餘命，即
    無再予治療之必要。再查，依台中榮民總醫院之上開鑑定意
    見，固定假牙之治療費用每顆為7,500 元至15,000元不等，
    因原告一次治療共需6 顆，其每次治療所需費用約在45,000
    元（即7,500 ×6 ＝45,000）至90,000元（即15,000×6 ＝
    90,000）之間，則原告主張以其此次已治療之費用即6 顆
    72,000元為計算標準，因未逾上開台中榮民總醫院鑑定之治
    療費用上限，應稱合理。另，原告對將來之醫療費用雖係一
    次請求，但慮及日後物價指數之波動乃至於醫療費用之調整
    ，以及原告請求之數額並非醫療費用之上限等項，尚難認原
    告因此而獲有不當得利，故此，應認原告就將來醫療費用之
    請求，無依霍夫曼計算法扣除中間利息之必要。從而，原告
    所受將來醫療費用之損害為144,000 元（即72,000×2 ＝14
    4,000）。 從而，原告就將來醫療費用在此範圍內之主張，
    堪認實在，在該金額以外部分，不應准許。
  2.增加生活上之支出部分：
    原告主張於本件車禍受傷當日，搭乘救護車至醫院治療，連
    同出院後之回醫院複診共13次，總共所費就診車資為10,400
    元，另自92年1 月10日受傷住院治療至同年1 月21日出院止
    共住院12日，所費看護費用每日2,000 元，12日共24,000元
    （即2,000 ×12＝24,000）等情，有原告提出之收據、診斷
    證明書各1 紙為證（見本院卷第51頁、調閱卷宗之雲林縣警
    察局斗六分局偵查卷第8 頁），及洪揚醫院函送之病歷資料
    1 件可參（見本院卷第70頁），核原告因本件車禍所受傷勢
    為頭部外傷、腦震盪、右耳出血、鼻出血、臉挫擦傷、齒槽
    骨折、牙齒斷裂、左手左腿挫擦傷等傷害，是其就診之搭乘
    車輛，以及住院中需他人照護，應屬必要，且均為被告所不
    爭執，就此部分，堪認原告之主張為實在。
  3.勞動能力損害及損失部分：
  (1)原告主張其於車禍受傷時擔任行政工作，月薪23,500元，因
    本件車禍受傷住院12日無法工作，所受薪資損害9,400 元（
    即《23,500÷30》×12＝9399.96 ，元以下四捨五入）一情
    ，業據原告提出薪資證明1 紙為證（見本院卷第53 頁），
    復為被告所不爭執。按，於原告上開住院治療期間，因傷勢
    尚未痊癒，自屬未能從事任何工作而喪失全部勞動能力。故
    此，原告主張受有勞動能力喪失之損害9,400 元一節，堪認
    實在。
  (2)至於原告另主張因本件車禍牙齒缺損，治療後仍減少勞動能
    力千分之六十，以致自出院後起迄退休時止，受有勞動能力
    減少之損失376,956 元一節，固據原告提出「勞工保險殘廢
    給付標準表」1 件為證，惟被告則以上開情詞置辯。經查，
    原告所提之「勞工保險殘廢給付標準表」，僅係作為勞工保
    險殘廢給付之一般參考標準，並非作為勞工之勞動能力實際
    上是否喪失以及減少程度若干之惟一判斷依據，原告既未能
    證明其於治癒後確實受有勞動能力減少之損失，則其主張減
    少勞動能力千分之六十，自非無疑。何況，關於原告於治療
    後，其勞動能力是否減少部分，本院曾囑託台灣大學醫學院
    附設醫院雲林分院進行鑑定，該院認為原告「目前意識正常
    ，無明顯神經學缺失，精神狀態大致正常。應為完全痊癒，
    無損其勞動能力。」有該分院94年4 月1 日台大雲分歷字第
    0940 001340 號函附鑑定書在卷足憑（見本院卷第119 頁）
    ，據此，足認原告於治癒後，其勞動能力並無減少。從而，
    原告主張於治療後仍受有勞動能力損失376,956 元部分，無
    足採信，不應准許。
  4.精神慰撫金部分：
    原告因本件車禍事故受有上開傷害，並住院12日，且在其餘
    命年間，尚須更換治療牙齒2 次等情，已如上述。查，原告
    為大學畢業，名下有自用小客車1 部及存款，被告為國小畢
    業，現從事美髮工作，名下有自用小客車1 部等情，有兩造
    綜合所得稅各類所得資料清單、財產歸屬資料清單（見本院
    卷第28頁至第34頁）及兩造之陳述在卷可佐。本院審酌兩造
    之身分、地位、經濟能力、原告所受傷害及日後仍需持續治
    療，以及精神上之痛苦等一切情狀，認原告請求被告賠償非
    財產上損害在15萬元以內部分，尚屬適當，逾此金額，礙難
    准許。
  (四)基上所述，原告因本件車禍所受損害為419,300 元（即已支
    出醫療費81,500＋將來醫療費144,000 ＋就診車資10,400＋
    看護費24,000＋勞動能力損害9,400 ＋精神慰撫金150,000
    ＝419,300）。
  (五)次按損害之發生或擴大，被害人與有過失者，法院得減輕賠
    償金額，或免除之。民法第217 條第1 項定有明文。本件車
    禍固肇因於被告駕駛自用小客車行經上開無號誌之交岔路口
    時，已見伊欲轉入之義昌巷，有喪家擺設靈堂，竟仍疏未注
    意車前狀況及暫停讓直行之原告先行，即貿然轉彎所致，惟
    原告駕駛機車行經無號誌之交岔路口，亦有疏未注意依道路
    交通安全規則第93條第1 項第3 款規定減速慢行作隨時停車
    之準備，而反超速行駛之過失，此由道路交通事故調查報告
    表(一)表記載當地速限為40公里及原告自承當時車速為40至50
    公里左右等情（見調閱卷宗之雲林縣警察局斗六分局偵查卷
    第2 頁反面、第4 頁），可知甚明。衡諸被告係駕駛汽車其
    物理之危險性較大，且為轉彎車，而原告為騎乘輕機車物理
    之危險性較小，且係直行車等情節，被告應負較高之危險注
    意義務，亦即被告就本件車禍之發生應負主要之過失責任，
    而原告則有次要之過失。此亦有上開台灣省嘉雲區車輛行車
    事故鑑定委員會及台灣省車輛行車覆議鑑定委員會之鑑定意
    見，可資參照。準此，本院審酌兩造就本件車禍發生原因力
    之強弱及過失之輕重，認原告與被告就本件車禍各負有百分
    之三十及百分之七十之過失責任。故此，對於原告之上開請
    求，應減輕被告賠償金額之百分三十，是原告得請求之金額
    為293,510 元（即419,300 ×1 －30/100》＝293,510）。
五、末按保險人依強制汽車責任保險法規定給付之保險金，視為
    加害人或被保險人損害賠償金額之一部分；加害人或被保險
    人受賠償請求時，得扣除之。強制汽車責任保險法第30條定
    有明文。原告因本件車禍已領取強制汽車責任保險之保險金
    63,093元，有卷附國華產物保險股份有限公司之簽收單可稽
    （見本院卷第93頁），並為兩造所不爭執。從而，原告得請
    求被告賠償之金額，應扣除上開保險金，故原告實際上所得
    請求之金額為230,417 元（即293,510 －63,093＝230,417
    ）。
六、綜上所述，原告本於侵權行為法律關係，請求被告給付230,
    417元，及自起訴狀繕本送達翌日即92年11月19日起至清償
    日止，按週年利率百分之五計算之法定遲延利息部分（民法
    第233 條第1 項前段參照），為有理由，應予准許。原告逾
    此金額之請求，則無理由，應予駁回。又，本判決原告勝訴
    部分，原告雖陳明願供擔保，聲請宣告假執行，惟依民事訴
    訟法第389 條第1 項第5 款規定，所命給付之金額未逾50萬
    元之判決，法院應依職權宣告假執行，是原告之聲請宣告假
    執行，僅係促請本院為此宣告，故仍應由本院就原告上開勝
    訴部分依職權宣告假執行，因被告亦陳明願供擔保，請准免
    為假執行，爰酌定相當之擔保金額併宣告之；至於原告其餘
    假執行之聲請，因其訴遭駁回而失所附麗，不予准許。
七、本件事證已臻明確，兩造其餘攻擊防禦方法及所提之證據，
    核與判決結果不生影響，爰不再一一論述，併予敘明。
八、訴訟費用負擔之依據：民事訴訟法第79條。
中　　華　　民　　國　　94　　年　　8 　 月　  10 　　日
                      民事第二庭
                          審判長法  官  陳宏卿
                                法  官  趙思芸
                                法  官  陳銘壎
以上為正本，係照原本作成。
如對本判決上訴，須於判決送達後20日內向本院提出上訴狀。
中　　華　　民　　國　　94　　年　　8 　 月　  10 　　日
                                書記官　沈瑞芳
